【裁判字號】    99,訴,312
【裁判日期】    990506
【裁判案由】    債務人異議之訴
【裁判全文】
臺灣板橋地方法院民事判決               99年度訴字第312號
原      告  乙○○
訴訟代理人  陳守東律師
被      告  富邦資產管理股份有限公司
法定代理人  甲○○
訴訟代理人  賴盛星律師
複代理人    蔡美君律師
上列當事人間請求債務人異議之訴事件，經本院於民國99年4月
19日言詞辯論終結，判決如下：
    主  文
本院九十九年度司執字第六八二九號清償債務強制執行事件，被
告所執臺灣高等法院七十三年度上字第二五九八號和解筆錄，就
超過附表所示利息及違約金部分，對原告所為強制執行程序應予
撤銷。
訴訟費用由被告負擔。
    事實及理由
一、原告主張：本件被告所執臺灣台北地方法院板橋分院77年5
    月13日北板分元民執公字第14791號債權憑證（下稱系爭債
    權憑證）與原告無涉，此由系爭債權憑證上記載（執行名義
    之名稱：臺灣台北地方法院73年度訴字第4960號判決(除乙
    ○○部分外，業已確定。)；76年度聲字第2097號裁定）可
    知。即本件被告乃執臺灣高等法院73年度上字第2598號和解
    筆錄（下稱系爭和解筆錄）為執行名義，對原告聲請強制執
    行（本院99 年度司執字第6829號）。又系爭和解筆錄成立
    時間為民國73年11月8日，被告（含其前手）直迄99年1月20
    日始對原告聲請強制執行，顯罹15年消滅時效，不得再對原
    告請求。實則，於前案訴訟中原告自始即否認為訴外人裕翰
    企業股份有限公司（下稱裕翰公司）之連帶保證人，並抗辯
    相關文書乃裕翰公司法定代理人劉裕榮及合作金庫忠孝支庫
    之法定代理人高昭茂遭偽造而來，原告並因此提出刑事偽造
    文書及詐欺告訴。嗣於上訴期間，原告乃基於親誼，及約定
    不聲請強制執行（詳和解筆錄第二項記載）之前提下，始同
    意和解，故本件並無民法第747條適用。此由和解金額與第
    一審判決金額不同及前述特約事項均可明悉。退步言之，本
    件被告就利息部分部分請求之起算，亦逾和解筆錄內容，且
    利息部分應適用5年短期時效。爰依強制執行法第14條規定
    提起本件債務人異議之訴等情。併為聲明：本院99年度司執
    字第6829號清償債務強制執行事件，被告所執臺灣高等法院
    73 年度上字第2598號和解筆錄，對原告所為強制執行程序
    應予撤銷。
二、被告抗辯：
  (一)被告於97年12月5日向合作金庫銀行股份有限公司（下稱合
    庫）受讓系爭債權。合庫則係於73年間對主債務人裕翰公司
    及其連帶保證人劉裕榮、劉紀碧、劉速蓮、劉金樹及原告起
    訴，本於借貸及連帶保證契約關係請求其等連帶給付新臺幣
    （下同）151萬元及利息、違約金，經一審法院判決其等如
    數給付（臺灣台北地方法院73年度訴字第4960號），除原告
    提起上訴外，其餘部分已經確定。惟原告提起上訴後，於73
    年11月8日與合庫達成訴訟上和解（臺灣高等法院73年度上
    字第2598號），原告同意給付合庫94萬7,632元，及其中67
    萬5,632元自73年2月9日；其餘27萬2,000元自72年9月2日起
    均至清償日止，按年利率1分2毫5絲計付利息。逾期在6個月
    以內，按原約定利率1成，逾期在6個月以上部分，按原約定
    利率之成計算之違約金。故原告於上開範圍內仍負連帶保證
    人之責。
  (二)合庫於取得臺灣台北地方法院73年度訴字第4960號確定判決
    及76年度聲字第2097號確定裁定後，於74年向法院聲請強制
    執行時，係以其中本金58萬0,615元及利息、違約金對債務
    人聲請強制執行，惟僅受償3萬3,966元（抵充執行費、訴訟
    費用及自72年7月31日起至72年8月15日止之利息、違約金）
    ，其餘部分未受償，故改發系爭債權憑證。嗣合庫再於87年
    8月14日、92年8月6日、97年7月8日執系爭債權憑證執行主
    債務人等之財產，依民法第747條規定，對主債務人為中斷
    時效之行為，對連帶保證人之原告自亦發生效力。故原告單
    執合庫未以和解筆錄對原告聲請執行為由，逕謂被告請求權
    已罹時效，於法自屬無據。
  (三)併為答辯聲明：原告之訴駁回。
三、兩造不爭執之事項：
  (一)合庫前於73年間對裕翰公司及其連帶保證人劉裕榮、劉紀碧
    、劉速蓮、劉金樹及原告起訴，本於借貸及連帶保證契約關
    係請求其等連帶給付151萬元；及其中111萬自72年7月31日
    起，其餘40萬元自72年9月2日起，均自清償日止，按年息1
    分2毫5絲計算之利息；暨逾期在6個月以內按原利率1成，逾
    期在6個月以上按原利率2成計算之違約金。經一審法院判決
    其等如數給付（臺灣台北地方法院73年度訴字第4960 號）
    ，除原告提起上訴外，其餘部分已經確定。合庫並對除原告
    以外之債務人取得確定訴訟費用額裁定（臺灣台北地方法院
    76年聲字第2097號裁定）。合庫於取得前開執行名義後（即
    臺灣台北地方法院73年度訴字第4960號確定判決及76年度聲
    字第2097號確定裁定），依序於74年（臺灣台北地方法院板
    橋分院74年度民執公字第9224號）、77年（臺灣台北地方法
    院板橋分院77年民執公字第14791號）間向法院聲請強制執
    行，其中77年間聲請強制執行時，係以其中本金58萬0,615
    元及利息、違約金對債務人聲請強制執行，惟僅受償3萬3,
    966元（抵充執行費、訴訟費用及自72年7月31日起至72年8
    月15日止之利息、違約金），其餘部分未受償，故改發系爭
    債權憑證。嗣合庫再於87年8月14日（臺灣板橋地方法院87
    年民執土字第11465號）、92年8月6日（臺灣板橋地方法院
    92年民執竹第23313號）、97年7月8日（臺灣台北地方法院
    97年度民執荒字第60784號）執系爭債權憑證執行主債務人
    等之財產情，並有系爭債權憑證影本1紙在卷可佐。
  (二)原告不服臺灣台北地方法院73年度訴字第4960號第一審判決
    ，提起上訴。嗣於73年11月8日與合庫達成訴訟上和解（臺
    灣高等法院73年度上字第2598號），原告同意給付合庫94萬
    7,632元，及其中67萬5,632元自73年2月9日；其餘27萬2,00
    0元自72年9月2日起均至清償日止，按年利率1分2毫5絲計付
    利息。逾期在6個月以內，按原約定利率1成，逾期在6個月
    以上部分，按原約定利率2成計算之違約金等情，有系爭和
    解筆錄1份在卷可佐。
  (三)合庫於97年12月5日將其對裕翰公司及原告等前開債權，於
    本金58萬330元及利息、違約金讓與被告。被告則於99年1月
    20日執系爭債權憑證、和解筆錄對原告等提出本件強制執行
    之聲請（請求金額「本金58萬615元，及自72年8月16日起至
    清償日止，按年息1分2毫5絲計算之利息；暨按上開利率2成
    計算之違約金。）等情，業據本院依職權調取本院99年度司
    執字第6829號清償債務執行卷，有債權讓與證明書及聲請狀
    附卷可查。
四、原告主張：被告之前手於73年11月8日取得系爭和解筆錄後
    ，並未對其聲請強制執行，而被告於受讓債權後，直迄99年
    1月20日始再向法院聲請對原告為強制執行等情，為被告所
    未爭執，且據本院依職權調取本院99年度司執字第6829號執
    行卷核對屬實（即由系爭和解筆錄正本上未經法院註記曾經
    強制執行；被告亦未提出曾經換發債權憑證之紀錄等情可推
    悉。），自可認真正。被告另以：被告之前手依序於74年、
    77年、87年8月14日、92年8月6日、97年7月8日執系爭債權
    憑證執行主債務人等之財產情，依民法第747條規定，對保
    證人（即原告）亦生效力等情為辯。
    經查：
  (一)按和解，如當事人係以他種之法律關係或以單純無因性之債
    務約束等，替代原有之法律關係而成立者，為屬於創設性之
    和解；若僅以原來明確之法律關係為基礎而成立和解時，則
    屬認定性之和解。倘係前者，債務人如不履行和解契約，債
    權人應依和解所創設之新法律關係請求履行，不得再依原有
    之法律關係請求給付。如為後者，既係以原來明確之法律關
    係為基礎而成立之和解，僅有認定之效力，債權人自非不得
    依原來之法律關係訴請債務人給付，祇法院不得為與和解結
    果相反之認定而已（最高法院98年度台上字第315號判決意
    旨參照）。查本件依原告於前案（臺灣高等法院73年度上字
    第2598號）所提出上訴理由狀，乃否認其同意擔任裕翰公司
    連帶保證人，並主張相關文書簽署乃遭偽造等情，有上訴狀
    1紙在卷可佐。觀諸系爭和解筆錄所載和解內容，除第一項
    給付金額低於第一審判決金額外（且未記載「連帶給付」）
    ，第二項並書明不再對原告已拍賣土地再為執行。經本院調
    查結果，認由其形式觀之並無法認定原告係基於連帶保證人
    身分與合庫（被告之前手）達成和解，系爭和解筆錄自應解
    為創設性和解（即其性質較近單純無因性之債務約束）。準
    此，原告主張，本件並無民法第747條適用等情，應屬有據
    。
  (二)又關於被告請求給付本金債權58萬615元部分：
    (1)承前述，依卷附債權讓與證明書被告受讓債權本金既僅58
      萬300元，被告逾前開金額強制執行之聲請，因逾執行名
      義，自屬無據，先此敘明。
    (2)按請求權，因15年間不行使而消滅。但法律所定期間較短
      者，依其規定，民法第125條定有明文。查被告之前手既
      於73年11月8日取得系爭和解筆錄後，迄99年1月20日始向
      法院聲請強行，原告主張：本金債權已罹15年消滅時效，
      原告得拒絕給付等語，自屬有據。
  (三)關於利息債權部分：
    (1)按利息、紅利、租金、贍養費、退職金及其他1年或不及1
      年之定期給付債權，其各期給付請求權，因5年間不行使
      而消滅；次按消滅時效，因左列事由而中斷：(一)請求。(二)
      承認。(三)起訴。左列事項，與起訴有同一效力：(五)開始執
      行行為或聲請強制執行，民法第126條、第129條第1項、
      第2項第5款分別定有明文。查本件被告既於99年1月20日
      對原告為本件強制執行之聲請，而時效中斷，則聲請前5
      年（即自94年1月19日起）利息債權請求權自未罹於消滅
      時效。
    (2)再按從權利以主權利之存在為前提，原則上與主權利同其
      命運，故主權利之移轉或消滅，其效力原則上及於從權利
      。債權請求權如已罹於時效而消滅，則其利息請求權，雖
      尚未罹於時效，亦應隨同消滅，此觀民法第146條之規定
      甚明（最高法院69年台上字第4163號判決意旨參照）。查
      原告既於99年2月2日始就系爭執行債務提出時效抗辯拒給
      付（詳民事聲明異議狀），執行法院於99年2月5日駁回其
      聲明，並於99年2月9日將裁定送達被告（有裁定書及送達
      證書1份在卷可佐）。則於被告收受原告所為已罹時效拒
      絕給付意思表示時，本金（主權利）請求權已消滅，利息
      （從權利）請求權承前述雖尚未罹於時效，惟至原告拒絕
      給付意思表示送達被告止，利息請求權，亦隨同消滅。
    (3)基上，系爭本金58萬330元所生利息債權，其中自94年1月
      19日起至99年2月8日止部分（按年息1分2毫5絲計算），
      並未罹於時效；其餘部分則或因已罹5年消滅時效，或隨
      同主權利消滅而消滅。原告逾附表所示利息債權之主張，
      為無理由，其餘部分則屬有據。
  (三)關於違約金債權部分：
    按違約金之約定，為賠償給付遲延所生損害，於債務人遲延
    時，債權人始得請求，既非定期給付之債務，其時效為15年
    而非5年，亦無民法第145條第2項規定之適用（最高法院72
    年台上字第1221號、95年台上字第633號判決意旨參照）。
    查本件被告既於99年1月20日對原告為本件強制執行之聲請
    ，而時效中斷，則聲請前15年（即自84年1月19日起）違約
    金債權請求權自未罹於消滅時效。而承前述原告所為時效抗
    辯意思表示乃於99年2月9日送達被告。則於被告收受原告所
    為已罹時效拒絕給付意思表示時，本金（主權利）請求權已
    消滅，違約金（從權利）請求權承前述雖尚未罹於時效，惟
    至原告拒絕給付意思表示送達被告止，違約金請求權，亦隨
    同消滅。即系爭本金58萬330元所生違約金債權，其中自84
    年1月19日起至99年2月8日止部分（按約定利率2成計算），
    並未罹於時效；其餘部分則或因已罹15年消滅時效，或隨同
    主權利消滅而消滅。原告逾附表所示違約金債權之主張，為
    無理由，其餘部分則屬有據。
五、綜上所述，原告依強制執行法第14條第1項規定，提起本件
    債務人異議之訴，請求將本院99年度司執字第6829號清償債
    務強制執行事件，被告所執系爭和解筆錄，就超過如附表所
    示利息及違約金部分對原告所為之強制執行程序，予以撤銷
    ，為有理由，應予准許；逾此部分之請求，則屬無據，應予
    駁回。
結論：原告之訴為一部有理由、一部無理由，依民事訴訟法第79
條，判決如主文。
中    華    民    國    99    年    5     月    6     日
                  民事第一庭    法  官  黃信滿
以上正本係照原本作成
如對本判決上訴，須於判決送達後20日內向本院提出上訴狀
中    華    民    國    99    年    5     月    6     日
                                書記官  莊琬婷
 附表
 ┌───┬──────┬───────┬────────┐
 │編號  │本金        │利息          │ 違約金         │
 │      │(新臺幣)    │按年息1分2毫5 │按前開利率2成計 │
 │      │            │絲計          │(起迄時點)      │
 │      │            │(起迄時點)    │                │
 ├───┼──────┼───────┼────────┤
 │ 一   │580330元    │94年1月19日起 │84年1月19日起至 │
 │      │            │至99年2月8 日 │99年2月8 日止   │
 │      │            │止            │                │
 └───┴──────┴───────┴────────┘

司法院資訊處製作；財團法人民間司法改革基金會備份。
